臺灣高等法院臺中分院民事判決
110年度勞上易字第8號
上  訴  人  台灣電力股份有限公司

法定代理人  楊偉甫  
訴訟代理人  林富華律師
被 上訴 人  郭國    
            林隆淙  

            章淑媚  

            黃智祥  
            黃怡嘉  
            黃智彬  

共      同
訴訟代理人  葉錦郎律師
上列當事人間請求給付退休金差額事件，上訴人對於中華民國11
0年2月26日臺灣苗栗地方法院110年度勞訴字第1號第一審判決提
起上訴，本院於110年7月28日言詞辯論終結，判決如下：
    主  文
上訴駁回。
第二審訴訟費用由上訴人負擔。
    事實及理由
一、被上訴人主張：
  ㈠被上訴人郭國、林隆淙（下稱郭國等2人）及訴外人黃○○（於
    訴訟繫屬前之民國109年9月28日死亡，由被上訴人章淑媚、
    黃智祥、黃怡嘉、黃智彬繼承，下稱章淑媚等4人）前均受
    僱上訴人任職於卓蘭發電廠，並分別於附表「退休日期」欄
    所示日期退休。郭國、黃○○退休前職稱為值班主任，為上訴
    人派用人員，屬勞動基準法（下稱勞基法）第84條之「公務
    員兼具勞工身分者」，應適用經濟部所屬事業人員退休撫卹
    及資遣辦法（下稱系爭退撫辦法）計算退休金；林隆淙退休
    前職稱為機械技術員，為上訴人僱用人員，屬勞基法之勞工
    ，其退休金給與標準於勞基法73年8月1日施行前後，分別依
    臺灣省工廠工人退休規則（下稱退休規則）第9條第1款與勞
    基法第55條第1項規定計算。上訴人稱郭國等2人、黃○○應優
    先適用國營事業管理法及其附屬法規，而無勞基法之適用，
    並不足取。
　㈡郭國等2人及黃○○受僱期間均採全天候24小時，按日班、小夜
    班及大夜班之3班輪值，日班為上午8時至下午4時、小夜班
    為下午4時至深夜12時、大夜班為深夜12時至翌日上午8時，
    各班工作性質均相同，僅服勤時間不同。上訴人均按渠等輪
    值大、小夜班而分別發給新臺幣（下同）400元、250元之夜
    點費（下稱系爭夜點費），若有調職代班或請假，則歸代班
    人領取，顯與勞工提供勞務行為有對價關係，且為渠等於固
    定常態工作中可得支領之給與，屬經常性給付，應為工資之
    一部。惟上訴人給付之退休金均未將郭國等2人及黃○○在職
    期間每月所領取之系爭夜點費列入平均工資計算退休金，自
    應補給之。又退休金基數及退休前之平均夜點費各如附表「
    退休金基數」、「平均夜點費」等欄所示，故上訴人應給付
    被上訴人各如附表「應補發退休金」欄所示之退休金差額，
    且上訴人未依勞基法第55條第3項之規定，於郭國等2人及黃
    ○○退休之日起30日內給付退休金，自應分別給付如附表「利
    息起算日」欄所示之日起至清償日止之法定遲延利息等情。
    爰依勞基法第84條之2、第55條第1項、臺灣省工廠工人退休
    規則第9條第1款、經濟部所屬事業人員退休撫卹及資遣辦法
    第9條（即修正前第6條）規定，求為命上訴人應分別給付被
    上訴人如附表「應補發退休金」欄所示之金額，及各自如附
    表「利息起算日」欄所示之日起至清償日止，按年息5%計算
    之利息（原審判命上訴人如數給付，上訴人聲明不服，提起
    上訴）。並答辯聲明：上訴駁回。
二、上訴人則以：
  ㈠上訴人為經濟部所屬事業機構之一，為國營企業，進用人員
    分為派（聘）用、僱用（或約僱）兩大類，前者係公務員兼
    具勞工身分者，後者純係勞工身分者，因經濟部所屬事業係
    實施單一薪給之機構，故均按用人費率薪點支薪。又國營事
    業員工之退休、撫卹（含職災補償）、資遣及離職等事項之
    辦理規定，溯自64年間起，即由經濟部頒訂經行政院核訂後
    發布施行之系爭退撫辦法所規定，其後已多次修正，而郭國
    等2人及黃○○退休日期介於105年11月至107年9月間，其退休
    種類（屆齡或申請）及退休金額（含服兵役年資亦追溯計入
    服務期間、實施勞基法前後基數、月平均工資計算方法等內
    容）之計算方式，適用系爭退撫辦法於108年8月30日修正前
    之規定，且系爭退撫辦法與勞基法第84條之2規定內容，均
    無不同，故系爭退撫辦法非但對於勞基法施行前所應依循之
    法規記載明確，亦不牴觸勞基法施行後始明定之各項勞動條
    件最低標準。且經濟部為使所屬各機構在退撫作業作法一致
    ，避免對系爭退撫辦法之法條文義產生歧異，遂於80年7月
    間研訂經濟部所屬事業人員退休撫卹及資遣辦法作業手冊（
    下稱作業手冊）為實務作業之準繩，爾後經濟部所屬事業人
    員之退撫及資遣悉依系爭退撫辦法及作業手冊辦理。是上訴
    人前此給付郭國等2人及黃○○之退休金計算方法或基數內涵
    悉依勞基法辦理，並無爭議。
  ㈡系爭夜點費為上訴人為體恤輪班人員於初、深夜時段出勤及
    非輪班人員亦有因天災、事變、突發事件搶修或調移工作時
    間至初、深夜時段出勤，自日據時代即有支給出勤人員初、
    深夜點心費供購買餐食之情形，且輪班人員及非輪班人員支
    給標準均相同。上揭點心費原以發放食品方式為之，嗣於64
    年間因發放食品方式手續繁瑣，改以發放現款方式代之，僅
    發放方式有所改變，惟未變更點心費屬於單方恩惠性給與之
    性質，且點心費列明於非固定薪給項，自非屬工資之一部分
    。又因體恤輪班人員辛勞，於77年7月間另外加發初、深夜
    點心費，而輪班人員初、深夜點心費目前為250元（75元初
    夜點心費+175元加發初夜點心費=250元）、400元（150元深
    夜點心費+250元加發深夜點心費=400元），其中非加發部分
    即初夜點心費75元、深夜點心費150元，不論是否為輪班人
    員出勤時均可支領者，其屬餐費性質更為明確。且上訴人於
    80年間明文規範初夜及深夜點心費之報支條件，值班員工需
    於20至24時出勤2小時以上始能報支領取初夜點心費、於0至
    6時出勤2小時以上始能報支領取深夜點心費，且值班連跨初
    夜及深夜者，僅能報支深夜點心費，不得同時報支初夜及深
    夜點心費。另勞基法於73年7月30日制定公布，其施行細則
    於74年2月27日由內政部發布時，其中第10條規定已將「夜
    點費」列入「本法第2條第3款（工資）所稱之其他任何名義
    之經常性給與」之例外項目，該條文係迄至94年6月15日修
    正始將夜點費刪除，故上訴人對於晝夜輪班制之工作型態給
    付夜點費係單方恩惠性給與，非工作之對價。況系爭夜點費
    並非作業手冊第2章第2條第㈠項所明定或經濟部核准得併入
    平均工資計算之經常性給與，且夜點費自始迄今未經行政院
    及經濟部核定為列入計算平均工資之給與項目，性質屬恩惠
    性給與之餐費，被上訴人主張系爭夜點費應計入平均工資計
    算退休金，即屬無據。
  ㈢又依勞基法第84條之2規定，勞工工作年資自受僱之日起算，
    適用本法前之工作年資，其資遣費及退休金給與標準，依其
    當時應適用之法令規定計算；當時無法令可資適用者，依各
    該事業單位自訂之規定或勞雇雙方之協商計算之，故郭國等
    2人及黃○○於勞基法施行前工作年資有關退休金平均工資之
    計算，自應依前揭相關規定不包含夜點費；縱認該夜點費屬
    於工資之一部分，亦應僅限於勞基法施行後工作年資始列入
    計算退休金，且應僅限於加發部分（即175元加發初夜點心
    費、250元加發深夜點心費），其計算方式分別如上訴人所
    提出之附表1-1、1-2 、1-3（參見原審勞專調卷第93至97頁
    ）。因此，上訴人既已依系爭退撫辦法、作業手冊等規定核
    算退休金全額給付予郭國等2人及黃○○，已無再給付退休金
    差額之義務。
  ㈣再者，上訴人分支機構卓蘭電廠因現場業務性質須採輪班方
    式工作，惟工作內容尚不以輪值班別不同而有明顯差異，故
    上訴人自始即係以體恤夜間小夜、大夜班員工，所給與購買
    宵夜點心之福利措施，而不具工資性質，即使固定發放亦未
    變更其恩惠給與性質，更非因工作而獲得之經常性給與，不
    應列入工資項目計算退休金。且夜點費之發放金額，其中加
    發部分係針對實際輪值小夜、大夜班之員工，不論職級薪資
    高低、經驗、智力、技能、年資、勞心（力）度之不同而有
    差異，所給付之數額固定。另為作業方便，其發給係以輪值
    小夜、大夜班之次數計算，採一個月結算一次，每人每月之
    金額並非固定，與一般津貼每月固定支付一定金額不同，均
    足徵系爭夜點費顯非勞務之對價，自不應列入平均工資計算
    退休金，故被上訴人訴請給付退休金差額，顯無理由回云云
    ，資為抗辯。並上訴聲明：⑴原判決廢棄。⑵被上訴人在第一
    審之訴駁回。
三、兩造不爭執事項：
  ㈠郭國等2人及黃○○（109年9月28日死亡）前均受僱於上訴人，
    任職於卓蘭發電廠，並分別於附表所列退休日期退休，退休
    時之退休金基數、退休前3個月、6個月之平均夜點費如附表
    「平均夜點費」欄所載。
  ㈡上訴人工作作業方式為24小時全天連續作業，按日班、小夜
    班及大夜班三班輪流作業，各班工作性質相同，僅服勤時間
    不同，係於固定時間內更換輪班表，每人輪值日班、小夜班
    、大夜班機率相同。
  ㈢上訴人對於輪值大小夜班之工作人員給予每次金額固定之夜
    點費，自72年起大夜班400元（含一般夜點費150元及加發夜
    點費250元）、小夜班250元（含一般夜點費75元及加發夜點
    費175元），不因作業種類、年資、職級不同而有差別，如
    未實際輪班或由他人代班，不得領取，而應由實際輪班或代
    班之人領取之。
  ㈣上訴人給付郭國2人及黃○○之退休金均未將其等在職期間所領
    取之夜點費列入平均工資計算。
  ㈤如系爭夜點費應計入平均工資，則被上訴人可得領取之退休
    金差額，均如附表「應補發退休金」欄所示金額，上訴人應
    給付之利息，起息日為如附表「利息起算日」所示。
四、本件爭點：
  ㈠系爭夜點費是否屬於工資，而應列入勞基法所定平均工資計
    算退休金？
  ㈡如應補發退休金，應該如何計算？是否如被上訴人所提原審
    勞專調卷第147頁之附表所示；抑或如上訴人所提出之附表1
    -1、1-2、1-3（參見原審勞專調卷第93至97頁）所示？
五、本院得心證之理由：
  ㈠系爭夜點費是否屬於工資，而應列入勞基法所定平均工資計
    算退休金？
　⒈按勞工係受雇主僱用從事工作獲致工資者；而工資謂勞工因
    工作而獲得之報酬，包括工資、薪金及按計時、計日、計月
    、計件以現金或實物等方式給與之獎金、津貼及其他任何名
    義之經常性給與均屬之，勞基法第2條第1、3款分別定有明
    文。是工資係勞工勞動之報酬對價且為經常性之給與。所謂
    經常性之給與，只要在一般情形下經常可以領得之給付即屬
    之，舉凡某種給與係屬工作上之報酬，在制度上有經常性者
    ，均得列入平均工資以之計算退休金。故勞工因工作所得之
    報酬，倘符合「勞務對價性」及「給與經常性」二項要件時
    ，依法即應認定為工資。判斷某項給付是否具「勞務對價性
    」及「給與經常性」，應依一般社會之通常觀念為之，其給
    付名稱為何，尚非所問。是以雇主依勞動契約、工作規則或
    團體協約之約定，對勞工提供之勞務反覆應為之給與，乃雇
    主在訂立勞動契約或制定工作規則或簽立團體協約前已經評
    量之勞動成本，無論其名義為何，如在制度上通常屬勞工提
    供勞務，並在時間上可經常性取得之對價（報酬），即具工
    資之性質而應納入平均工資之計算基礎（最高法院100年度
    台上字第801號判決意旨參照）。經查：
  ⑴郭國等2人及黃○○於上訴人處任職期間須常態輪值日班、小夜
    班、大夜班（即三班制），員工輪值各班之比例大致相同，
    僅服勤時間不同。凡員工輪值夜班，不論員工本薪高低、工
    作內容及職級為何，上訴人均另支給夜點費，夜點費金額為
    小夜班250元、大夜班400元，此為兩造所不爭執。是郭國等
    2人及黃○○只要輪值大、小夜班，即可獲得固定數額之夜點
    費，不因其等之工作種類、性質、複雜性及個人學經歷、技
    能、年資、勞心勞力之程度而有不同。準此，郭國等2人及
    黃○○輪值大、小夜班已成為常態性之工作制度，與一般公司
    行號為應付臨時性之業務需求偶而為之者有間，故系爭夜點
    費之給與係屬郭國等2人及黃○○因從事常態性夜間輪值工作
    可取得之報酬，已具備「經常性給與」之要件。
  ⑵上訴人給付夜點費為小夜班250元、大夜班400元之固定數額
    ，雖不因郭國等2人及黃○○年資或職級不同而有差異。然發
    給之總數額隨其等夜間出勤次數、時數多寡而變化，亦即其
    等提供勞務之工作時間分布在前述大、小夜班時段愈多者，
    所得領取系爭夜點費數額亦愈高。即郭國等2人及黃○○每月
    所得領取之夜點費數額，與其等從事夜間工作總時數息息相
    關，即使每月夜間工作時數可能因排班時段而有不同，且夜
    點費數額仍係依其等輪值大、小夜班之次數多寡為計算基準
    ，倘未於夜間值班，即不得領取夜點費。故上訴人所發放之
    系爭夜點費，實質上係郭國等2人及黃○○因從事大、小夜班
    之夜間工作所領取之工作報酬，其數額計算與夜間勞務提供
    次數構成對價。況上訴人所發放之夜點費數額係依郭國等2
    人及黃○○夜間工作時間長短、是否跨夜而有差異，其中小夜
    班之夜點費為250元，大夜班夜點費則為400元，顯非屬上訴
    人提供勞工購買值夜餐點之費用，實係因輪值大、小夜班之
    工作時段不利於勞工之生活及健康，而就於夜間從事與白天
    相同工作內容之勞工給與較佳之工資待遇，此種因時間之特
    殊工作條件而對勞工所增加之現金給付，依一般觀念可認係
    為酬庸，以彌補勞工因於特殊工作時間提供勞務之特殊辛勞
    與負擔，應認係雇主直接對勞工提供之勞務附加地為更進一
    步之報酬，本質上應屬勞工於該值班時段之勞務對價。縱上
    訴人未區分員工作業種類及其工作複雜性、經驗、學歷、智
    力、技能、年資、級職等之不同，而統一發給相同金額之夜
    點費，仍不影響其為因環境、時間等特殊工作條件所提出之
    勞務對價。
  ⑶綜上，郭國等2人及黃○○既係因輪值大、小夜班始得領取系爭
    夜點費，而輪值大、小夜班又已屬固定之工作制度，此種因
    環境、時間等特殊工作條件而對勞工所增加提出之現金給付
    ，本質上應係該值班時段之勞務對價，即系爭夜點費已成為
    兩造間因特定工作條件而為固定常態工作中可取得之給與，
    為勞工因經常性提供勞務所得之報酬，具有「勞務對價性」
    及「經常性給與」之性質，自屬勞基法第2條第3款所謂之工
    資，而應納入平均工資計算退休金。
  ⒉上訴人雖抗辯：系爭夜點費之起源、沿革及其本質係從值夜
    誤餐費演變而來，其後並由實物改發現款代之，故夜點費僅
    係上訴人為體恤郭國等2人及黃○○夜間工作時間異於一般工
    作時間所為恩惠性給與，與勞務不具對價關係，非屬工資性
    質云云，並提出上訴人所頒電人一字第0000-0000號函（見
    原審勞專調卷第117頁）為證。惟查，只要符合勞工因工作
    而獲得之報酬，以現金或實物等方式之經常性給與均屬於工
    資（參見勞基法第2條第3款），是實物給與亦為工資涵攝範
    圍內，而系爭夜點費縱係確由夜班誤餐費演變而來，然兩造
    於成立勞動契約時，已知悉工作型態為三班制之輪班，並均
    認知輪值小夜班及大夜班者，即可領取夜點費，是其本質既
    已有「勞務對價」及「經常性給與」之特性，應屬工資，不
    因給付名稱不同而受限制，或給付之初係源自食物津貼等情
    ，即否認其為工資性質。況系爭夜點費上訴人亦已包含在薪
    資內以轉帳方式發給郭國等2人及黃○○，為上訴人所未爭執
    。是上訴人亦認定夜點費非僅給與郭國等2人及黃○○購買值
    夜餐點之費用，實具有輪班津貼之「經常性給與」性質，足
    認上訴人前揭所辯，尚無可採。
  ⒊上訴人再抗辯：勞基法施行細則於94年6月15日修正時，將原
    第10條第9款有關「夜點費」及「誤餐費」刪除，係鑒於事
    業單位迭有將「輪班津貼」或「夜勤津貼」等具有工資性質
    之給付，以「夜點費」名義發放，以減輕雇主日後平均工資
    之給付責任，爰修正刪除。然上訴人提供之夜點費早於勞基
    法及其施行細則施行前即存在，並無其所防免之亂象，系爭
    夜點費既係上訴人免費提供餐點予郭國等2人及黃○○之恩惠
    性措施，自非勞基法所規範之工資範疇云云。查，勞基法施
    行細則於94年6月14日修正時，將第10條第9款有關夜點費及
    誤餐費之規定刪除，其修正理由：「鑒於事業單位迭有將『
    輪班津貼』或『夜勤津貼』等具有工資性質之給付，以『夜點費
    』或『誤餐費』名義發放，以減輕雇主日後平均工資之給付責
    任，實有欠妥，爰修正刪除勞動基準法施行細則第10條第9
    款之『夜點費』或『誤餐費』規定，嗣後有關夜點費及誤餐費是
    否為工資，應依該法第2條第3款規定及上開原則，個案認定
    」，足見有關夜點費是否應列入工資計算，仍應依實際發給
    情形個案認定，而非僅憑其給付項目名稱以為斷。而系爭夜
    點費因具有「勞務對價性」及「經常性給與」性質，應認定
    為工資，與給付名稱無關，已如上述，則上訴人抗辯系爭夜
    點費既係上訴人免費提供餐點予郭國等2人及黃○○延革而來
    之恩惠性措施，自非勞基法所規範之工資範疇乙節，亦不足
    取。
  ⒋上訴人又抗辯：上訴人為國營事業，應受國營事業管理法之
    拘束。而依國營事業管理法第14條、第33條規定，被上訴人
    之工資應由行政院規定標準定之，不得由勞雇雙方另行協議
    將額外之給付納入計算工資，又經濟部所屬事業機構列入計
    算平均工資之給與項目表及經濟部96年5月17日經營字第000
    0000000號函，均明示排除夜點費列入計算平均工資等語。
    惟按國家為改良勞工之生活，增進其生產技能，應制定保護
    勞工之法律，實施保護勞工之政策，憲法第153條第1項定有
    明文。又勞基法第1條亦明定：「為規定勞動條件最低標準
    ，保障勞工權益，加強勞雇關係，促進社會與經濟發展，特
    制定本法；本法未規定者，適用其他法律之規定。雇主與勞
    工所訂勞動條件，不得低於本法所定之最低標準。」可知勞
    基法係國家為實現憲法保護勞工之基本國策所制定之法律，
    其所定勞動條件為最低標準，故於勞基法公布施行後，各事
    業單位固得依其事業性質及勞動態樣與勞工另行訂定勞動條
    件，惟所約定之勞動條件仍不得低於勞基法所定之最低標準
    。是國營事業管理法第14條雖規定：「國營事業應撙節開支
    ，其人員待遇及福利，應由行政院規定標準，不得為標準以
    外之開支。」，然並未將國營事業員工所支領之夜點費排除
    在工資之外，且勞基法所定之勞動條件既係最低標準，則行
    政院所規定關於國營事業所屬人員之待遇及福利、經濟部所
    定之辦法、作業手冊及內部規則，自不得低於勞基法所定之
    勞動條件，倘與勞基法有所牴觸時，依中央法規標準法第11
    條規定，仍應依勞基法規定為之。查，系爭夜點費既係勞基
    法第2條第3款規定之工資，業如前述，則上訴人抗辯依國營
    事業相關法令，夜點費不得計入平均工資云云，自非可取。
  ⒌上訴人復抗辯：郭國等2人及黃○○已知悉上訴人對夜點費一開
    始係提供實物而非金錢給付，自無可能於勞動契約締結時，
    有將事後改為發放現款之夜點費認定為工資之合意，足認已
    由兩造契約合意排除夜點費為工資之一部分云云。此為被上
    訴人等所否認。查上訴人雖為前揭抗辯，然並未提出任何證
    據證明其將夜點費由實物改為金錢給付時，兩造即有合意將
    夜點費排除在工資之外，是其前開所辯，尚無所據。
  ⒍再按民事法院法官依法獨立審判，本不受行政機關或行政訴
    訟判決認定事實之影響，自仍得依調查證據、本於辯論之結
    果，以其自由心證，以其自由心證而為認定（最高法院100
    年度台上字第1191號裁判意旨參照）。而上訴人發放系爭夜
    點費之性質具有「勞務對價性」及「經常性給與」之性質，
    核屬勞基法第2條第3款所謂之工資，應納入平均工資計算退
    休金，業經審認如上，則上訴人所舉經濟部96年5月17日經
    營字第0000000000號函示、勞動部94年6月20日勞動二字第0
    000000000號及94年9月12日勞動二字0000000000號函釋，均
    認夜點費非屬勞工工作之對價，不認屬工資之意旨，並不得
    拘束本院，自難採為上訴人有利之認定。
  ⒎綜上所述，系爭夜點費係屬為工資，自應計入平均工資以計
    算郭國等2人及黃○○之退休金。
  ㈡本件如應補發退休金，應該如何計算？是否如被上訴人所提
    原審勞專調卷第147頁之附表所示；抑或如上訴人所提出之
    附表1-1、1-2、1-3（參見原審勞專調卷第93至97頁）所示
    ？
  1.按勞工退休金之給與標準如左：一、按其工作年資，每滿1
    年給與2個基數。但超過15年之工作年資，每滿1年給與1 個
    基數，最高總數以45個基數為限。前項第1款退休金基數之
    標準，係指核准退休時1個月平均工資。所謂平均工資，謂
    計算事由發生之當日前6個月內所得工資總額除以該期間之
    總日數所得之金額，勞基法第55條第1、2項、第2條第4款分
    別定有明文。再各機構人員退休金按其在勞動基準法施行前
    後之工作年資，分別依台灣省工廠工人退休規則及勞動基準
    法之規定計算。其在15年以內之工作年資，每滿1年給與2個
    基數；超過15年之工作年資，在勞動基準法施行前者，每滿
    1年給與半個基數，最高給與35個基數，超過之工作年資不
    予計算，在勞動基準法施行後者，每滿1年給與1個基數。其
    剩餘年資未滿半年者，以半年計，滿半年者，以1年計。但
    其在勞動基準法施行前後之工作年資，合計退休最高給與45
    個基數為限，經濟部事業人員退休法第6條亦有明文。
  2.系爭夜點費係屬工資性質，已如前述，則上訴人於郭國等2
    人及黃○○退休時發給之退休金，自應將之列入郭國等2人及
    黃○○之平均工資，而系爭夜點費經計入平均工資後，郭國等
    2人及黃○○於生前所得請求之退休金差額，其金額及計算方
    式如附表所示。
  3.次按勞工退休金之給付，雇主應於勞工退休之日起30日內給
    付之，104年10月23日修正前勞基法施行細則第29條、現行
    勞基法第55條第3項前段分別定有明文。又遲延之債務，以
    支付金錢為標的者，債權人得請求依法定利率計算之遲延利
    息。但約定利息較高者，仍從其約定利率；而應付利息之債
    務，其利率未經約定，亦無法律可據者，週年利率為百分之
    5，民法第233條第1項、第203條亦分別定有明文。查郭國等
    2人及及黃○○各於附表所示之退休日期退休，是渠等請求被
    告自退休之日起30日之翌日起，即自附表所示「利息起算日
    」欄所示之日起至清償日止，按年息5 ％計算之利息，亦有
    理由。是上訴人抗辯法定遲延利息應自起訴狀繕本送達翌日
    起起算，容有誤會。
  4.再按繼承人自繼承開始時，除本法另有規定外，承受被繼承
    人財產上之一切權利、義務。但權利、義務專屬於被繼承人
    本身者，不在此限。民法第1148條第1項定有明文。黃○○對
    上訴人所得請求之退休金差額及利息，均在其109年9月28日
    死亡前所發生，此為上訴人所未爭執，是均由其繼承人即章
    淑媚等4人繼承，而得由渠等對上訴人請求。從而，被上訴
    人得請求上訴人給付應補發之退休金差額及自附表「利息起
    算日」欄所示之日起之法定遲延利息。
六、綜上所述，被上訴人分別依前開規定，請求上訴人給付如附
    表「應補發退休金」欄所示之金額，及「利息起算日」欄所
    示之日起至清償日止，按年息5％計算之利息，為有理由，應
    予准許。從而原審為上訴人敗訴之判決，核無不合。上訴論
    旨指摘原判決不當，求予廢棄改判，為無理由，應駁回上訴
    。
七、本件事證已臻明確，兩造其餘之攻擊或防禦方法及所用之證
    據，經本院斟酌後，認為均不足以影響本判決之結果，爰不
    逐一論列，附此敘明。
八、據上論結，本件上訴為無理由，依民事訴訟法第449條第1項
    、第78條，判決如主文。
中　　華　　民　　國　　110 　年　　8 　　月　　11　　日
                    勞動法庭    審判長法  官  黃玉清
　　　　　　　　　　　　　　          法　官  葛永輝
　　　　　　　　　　　　　　　        法　官  許旭聖

正本係照原本作成。       
不得上訴。
                                      書記官  陳麗玉    
　　　　　　　　　　　　　　　　　　　　　　　　　　
中　　華　　民　　國　　110 　年　　8 　　月　　11　　日

附  表：
（原審判決附表部分數字與勞專調卷第132、147頁不符者，應係
誤繕，本院逕依兩造於原審所列不爭執事項予以更正。見勞訴卷
19至20頁）
編號 姓  名 服務年資起算日期 退休日期  退  休  金  基  數（個）    平均夜點費（新臺幣）  應補發退休金 （新臺幣）  利息起算日 1 郭國 60年6月1 日 105年11月1日 勞動基準法施行前 26.3333 退休前3 個月 4,633.33元   207,722 元 105年12月2日     勞動基準法施行後 18.6667 退休前6 個月 4,591.67元   2 林隆淙 62年6月21日 107年4月30日 勞動基準法施行前 22.3333 退休前3 個月 4,766.67元   216,956 元 107年5月31日     勞動基準法施行後 22.6667 退休前6 個月 4,875.00元   3 黃○○（繼承人：章淑媚等4人） 62年1月1 日 107年9月1日（109年9月28日死亡） 勞動基準法施行前 23.1667 退休前3 個月 4,766.67元   211,225 元 107年10月2日     勞動基準法施行後 21.8333 退休前6 個月 4,616.67元